【裁判字號】    96,訴,52
【裁判日期】    970130
【裁判案由】    侵權行為損害賠償
【裁判全文】
臺灣高等法院民事判決                    96年度訴字第52號
原      告  丙○○
訴訟代理人  邱基祥律師
被      告  甲○○
            乙○○
上  一  人
訴訟代理人  李淑寶律師
被      告  丁○○
            戊○○
上列當事人間因侵權行為損害賠償事件，原告提起刑事附帶民事
訴訟，經本院刑事庭裁定移送前來（96年度附民字第49號），本
院於中華民國97年1月16日言詞辯論終結，判決如下：
    主  文
被告應連帶給付原告新臺幣捌拾壹萬捌仟參佰參拾柒元，及自民
國九十六年四月二十日起至清償日止，按年息百分之五計算之利
息。
原告其餘之訴駁回。
訴訟費用由被告連帶負擔六分之一，餘由原告負擔。
原告假執行之聲請駁回。
    事實及理由
一、程序方面：
    按「附帶民事訴訟除本編有特別規定外，準用關於刑事訴訟
    之規定。但經移送或發回、發交於民事庭後，應適用民事訴
    訟法。」刑事訴訟法第490條定有明文。次按訴狀送達後，
    原告不得將原訴變更或追加他訴。但被告同意，擴張或減縮
    應受判決事項之聲明者，不在此限，民事訴訟法第255條第1
    項第1、3款亦詳有明文。本件原告起訴時，原係請求被告應
    連帶給付原告新台幣（下同）5,018,877元及自起訴狀繕本
    送達被告翌日起至清償日止，按年息5%計算之利息，有刑事
    附帶民事起訴狀在卷可按（本院96年度附民字第49號卷第3
    頁）。嗣於本院準備程序減縮請求被告應連帶給付原告5,01
    8,497元，及均自民國96年4月20日起至清償日止，按年息5%
    計算之利息，被告均同意原告上開訴之變更，亦有本院96年
    12月11日之準備程序筆錄可憑（本院卷第142頁），核與前
    開規定相符，自應予准許。
二、原告起訴主張：被告於94年2月27日凌晨0時許，在台北縣汐
    止市○○路○段485號前，因不滿原告敲門移車，竟共同基於
    傷害之犯意聯絡，由被告丁○○出手毆打原告眼睛，被告戊
    ○○自後方毆打原告頭部，被告甲○○、乙○○則用腳踹原
    告，致原告受有左眼球破裂、左側前額撕裂傷約2公分、右
    大腿外側、右手背及左小腿外側鈍挫傷等傷害，原告之左眼
    球並於術後萎縮致完全失明，原告因左眼失明，精神、健康
    及家庭生活深受影響，所受痛苦殊難以形容，爰依民法第18
    4條第1項、第185條第1項前段、第195條規定、請求被告連
    帶給付原告醫藥費用18,497元及精神慰撫金5,000,000元等
    語。並聲明：（一）被告應連帶給付原告5,018,497元，及
    均自96年4月20日起至清償日止，按年息5%計算之利息；（
    二）願供擔保請准宣告假執行。
三、被告甲○○、乙○○、戊○○辯以：本件發生於94年2月27
    日凌晨，原告至96年3月28日始提出請求，依民法第197條第
    1項規定，業已罹於時效消滅。又原告左眼眼球術後不良，
    業經原法院95年度訴字第545號及鈞院96年度上訴字第1225
    號刑事判決，肯認與被告甲○○、乙○○、戊○○無關，原
    告所受左眼球之重傷害，與渠等之行為無因果關係，渠等毋
    庸負共同侵權之責等語。並聲明：（一）原告之訴及其假執
    行之聲請均駁回；（二）如受不利之判決，請准供擔保宣告
    免為假執行。
四、被告丁○○辯以：本件發生於94年2月27日凌晨，而原告至
    96年3月28日始提出請求，依民法第197條第1項規定，業已
    罹於時效等語。並聲明：（一）原告之訴及其假執行之聲請
    均駁回；（二）如受不利之判決，請准供擔保宣告免為假執
    行。
五、兩造不爭執之事實：（本院卷第38頁背面、第41頁、第46頁
    、第92頁、第95頁、第98頁）
（一）本件爭執發生後，原告左眼球破裂、左側前額頭撕裂傷約
      2公分、右大腿外側、右手臂及左小腿外側鈍挫傷等傷害
      ，左眼術後眼球萎縮，無光覺，最後左眼完全失明。
（二）刑事部分，業經原法院95年度訴字第545號、本院96年度
      上訴字第1225號刑事判決確定。
六、本件經本院與兩造協議並簡化之爭點為：
（一）被告是否有原告主張之侵權行為？
（二）本件原告主張之損害賠償請求權是否已經罹於時效而消滅
      ？
（三）如認被告有原告主張之侵權行為，且原告主張之請求權尚
      未罹於時效消滅，則原告主張如下所示之金額究以若干始
      為合理？
  １、醫藥費用？
  ２、精神慰撫金？
      茲述之如下：
（一）被告是否有原告主張之侵權行為？
  １、按「數人共同不法侵害他人之權利者，連帶負損害賠償責
      任。」民法第185條第1項前段定有明文，此為學說上所稱
      之共同侵權行為人。是共同加害人之成立，須各行為人均
      曾實施加害行為，且各具備侵權行為之要件，而發生同一
      事故為要件。故各加害人均須有故意或過失，其加害行為
      均為不法，且與事故所生損害均有因果關係，並均有責任
      能力。如有欠缺上開要件之一，即非共同加害人。又因果
      關係者，乃原因與結果之關係，而判斷加害人之行為與被
      害人受損害結果之間，有無因果關係，多數學者及實務向
      採相當因果關係說，此說乃依一般經驗法則，認為「無此
      行為，雖必不生此種損害；有此行為，通常即足生此種損
      害，是為有因果關係。無此行為，必不生此種損害；有此
      行為，通常亦不生此種損害者，即無因果關係。」（最高
      法院48年台上字第481號判例，及84年台上字第2170號判
      決意旨參照）。
  ２、經查：
    (1)被告於94年2月27日凌晨0時許，因聞鄰居原告大聲敲門，
      陸續外出查看，在鄰址台北縣汐止市○○路○段483號原告
      住處前，見原告手持棍棒、要求移去停放其住處門前車輛
      之舉，心生不滿，為使原告放下棍棒，竟共同基於普通傷
      害之犯意，由被告戊○○出手自後方毆打原告，被告甲○
      ○、乙○○在旁毆擊原告肢體，被告丁○○雖主觀上無致
      原告重傷之故意，然客觀上能預見以拳頭毆擊人之臉部，
      猛力擊中眼部，將發生致人重傷之結果，仍基於前開共同
      普通傷害之犯意，以拳頭自正面出手、由額頭向下毆打原
      告額、眼部位，致原告受有左眼球破裂、左側前額撕裂傷
      約2公分、右大腿外側，右手背及左小腿外側鈍挫傷等傷
      害，其中遭被告丁○○正面毆擊致左眼球破裂傷，術後眼
      球萎縮，無光覺，左眼完全失明，而生該眼視能毀敗之重
      傷害結果等情，有原告提出診斷證明書、醫療費用為證（
      上開附民卷第5頁、第9至12頁），並經原法院95年度訴字
      第545號、本院96年度上訴字第1225號判決被告丁○○傷
      害人之身體，因而致重傷，處有期徒刑3年2月；被告甲○
      ○、乙○○、戊○○共同傷害人之身體，被告甲○○、乙
      ○○各處有期徒刑3月，減為有期徒刑1月又15日，如易科
      罰金，均以900元折算1日；被告戊○○處有期徒刑5月，
      減為有期徒刑2月又15日，如易科罰金，以900元折算1日
      確定在卷，並據本院調閱上開卷宗查核屬實，堪信上開之
      事實為真正。
    (2)依上開認定之事實，於刑事責任部分，被告甲○○、乙○
      ○、戊○○3人，就被告丁○○毆打原告額、眼部位，致
      原告左眼完全失明，視能毀敗之結果，因無預見之可能性
      ，固毋須對該加重結果負責。惟就被告應負之民事責任部
      分，被告4人共同基於普通傷害之犯意聯絡，在上開時地
      ，除被告丁○○之前揭行為外，同一時間，被告戊○○自
      後方毆打原告，而被告甲○○、乙○○則在旁毆擊原告肢
      體，原告僅1人之力，面對被告4人之群毆，於抵禦、閃躲
      ，甚至反擊之能力，均因被告4人集體之壓制，而與原告
      僅面對被告1人、2人或3人時有所不同，是依一般經驗法
      則，本院認被告4人上開之群毆行為，通常即足以造成原
      告之傷害（包括重傷害），甚至生死亡之可能，則揆諸上
      開有關相當因果關係之說明，原告受有左眼完全失明視能
      毀敗之結果（果），與被告之行為（因），二者間之因果
      關係應具有「相當性」。從而，被告4人均應對原告所受
      之損害，負共同侵權行為之損害賠償責任，故被告甲○○
      、乙○○、戊○○辯以：原告所受左眼球之重傷害，與渠
      等之行為無因果關係，渠等不應負共同侵權之責等語，為
      無理由，應不可採。
（二）本件原告主張之損害賠償請求權是否已經罹於時效而消滅
      ？
  １、按「因侵權行為所生之損害賠償請求權，自請求權人知有
      損害及賠償義務人時起，2年間不行使而消滅，自有侵權
      行為時起，逾10年者亦同。」民法第197條第1項定有明文
      。又該條項所稱「自請求權人知有損害時起」之主觀「知
      」的條件，如係1次之加害行為，致他人於損害後尚不斷
      發生後續性之損害，該損害係屬不可分（質之累積），或
      為一侵害狀態之繼續延續者，應分別以被害人知悉損害程
      度呈現底定（損害顯在化）或不法侵害之行為終了時起算
      其時效（最高法院94年度台上字第148號判決意旨參照）
      。
  ２、經查：
    (1)有關原告請求骨科門診之醫藥費160元部分：
      如上所述，本件傷害發生之時間係在94年2月27日凌晨0時
      許，原告除左眼球破裂外，另受有左側前額撕裂傷約2公
      分、右大腿外側、右手背及左小腿外側鈍挫傷等傷害，是
      原告請求其於骨科門診所花費之醫藥費160元部分，雖可
      認為係因上開傷害所生之費用，惟原告迄96年3月28日始
      向本院提起本件訴訟，此有刑事附帶民事起訴狀在卷可按
      （上開附民卷第3頁），則依民法第197條第1項規定，原
      告之上開請求權自其知有前揭損害及被告時起，顯已逾2
      年不行使而消滅。
    (2)原告其餘請求（左眼失明及因左眼失明之精神賠償）部分
      ：
      依原告提出之3紙長庚紀念醫院診斷証明書所載，其中於
      94年2月27日之診斷証明書僅記載原告於94年2月27日接受
      緊急手術，目前住院治療中，而於94年3月3日之診斷証明
      書亦僅記載：視力預後不良，恐有失明之虞等語，嗣於94
      年4月15日診斷証明書始記載：左眼術後，視力一直沒有
      恢復，眼球有萎縮現象，左眼確實失明無光覺等語，有該
      診斷證明書3紙可證（本院卷第30至32頁）。可知，原告
      雖曾於94年2月27日至同年3月7日止，經急診接受眼科住
      院手術，惟左眼係於94年4月15日始確定失明甚明，則依
      上開最高法院94年度台上字第148號判決意旨之說明，被
      告上開（1次）之傷害行為，致原告於左眼受損後尚不斷
      發生後續性之損害，該損害係屬不可分（質之累積），是
      應以原告知悉其左眼確定失明（損害顯在化）時即94年4
      月15日為原告請求左眼失明及因左眼失明之精神賠償部分
      之起算點，故原告就此部分之請求，尚未罹於時效而消滅
      ，被告就此部分所為之時效抗辯，自無理由，應予駁回。
（三）如認被告有原告主張之侵權行為，且原告主張之請求權尚
      未罹於時效消滅，則原告主張如下所示之金額究以若干始
      為合理？
  １、醫藥費用？
      原告主張其支出之醫藥費合計18,497元（包括94年3月11
      日骨科門診之醫藥費用160元），並提出長庚紀念醫院醫
      療費用收據及繳費證明為證（上開附民卷第9至12頁）。
      查關於骨科門診之醫藥費160元部分，原告之請求權已罹
      於時效，已如前述，自不應准許。至其餘醫藥費用18,337
      元，依原告所受傷害及收據載明治療費別，核屬治療上所
      必要之費用，應予准許。
  ２、精神慰撫金？
    (1)按不法侵害他人之身體、健康、名譽或自由者，被害人雖
      非財產上之損害，亦得請求賠償相當之金額，民法第195
      條第1項前段定有明文。又慰撫金之多寡是否相當，應依
      實際加害情形與被害人所受痛苦並斟酌雙方之身分、地位
      、資力與加害之程度及其他各種情形定之。
    (2)經查：被告確有於上開時、地對原告為上述之侵權行為，
      致原告受有左眼之重傷害，已如前述，經核被告上揭之行
      為，顯係侵害原告之身體及健康，原告之精神、肉體自受
      有相當之痛苦，是原告依上開民法第195條第1項前段之規
      定，請求被告賠償其非財產上之損害，自屬有據。又原告
      係28年9月8日出生，高中畢業，曾服務於台灣電力公司，
      退休後，在友人開設之水電行幫忙，日薪2,500元，嗣因
      左眼失明，目前擔任停車場管理員，月薪25,000元，95年
      度之所得為303,686元，名下有不動產2筆、汽車1輛，財
      產總額為2,429,000元，此為被告所不爭執（本院卷第142
      頁背面），並有原告財產總歸戶資料明細附卷可稽（本院
      卷第103至105頁）；而被告甲○○係67年7月23日出生，
      高中畢業，目前擔任美商聯邦快遞股份有限公司台灣分公
      司運務部運務員，95年度之所得為542,293元，名下無任
      何不動產；被告乙○○係53年5月21日出生，國中畢業，
      目前從事油漆工作，每月工資約30,000元，名下有不動產
      4筆，財產總額為437,602元；被告丁○○係64年3月23日
      出生，國中肄業，目前在春源鋼鐵工業股份有限公司服務
      ，95年度之所得為384,285元，名下有不動產1筆，財產總
      額為763,400元；被告戊○○係55年3月17日出生，高中肄
      業，目前在連傑油壓工業股份有限公司服務，95年度之所
      得為748,394元，名下有不動產4筆，財產總額為1,399,90
      8元，為原告所不爭執（本院卷第142頁背面），並有被告
      之財產總歸戶資料明細可按（本院卷第107至116頁）。本
      院爰審酌兩造上述之身分、地位、經濟狀況、被告侵權行
      為之態樣，造成原告身心傷害所受之痛苦，及一般之社會
      觀念等情，認原告請求之精神慰撫金以80萬元為適當，逾
      此部分之請求，則無理由，不應准許。
七、綜上所述，原告依民法第184條第1項、第185條第1項前段、
    第195條規定、請求被告連帶給付原告醫藥費用18,337元及
    精神慰撫金800,000元，合計818,337元，及均自96年4月20
    日起至清償日止，按年息5%計算之利息，為有理由，應予准
    許。逾此部分之請求，則無理由，應予駁回。
八、原告陳明願供擔保，聲請宣告假執行，惟原告勝訴部分之金
    額未逾150萬元，被告不得上訴第三審，因本院之判決，原
    告該勝訴部分即告確定，自無宣告假執行之必要；至原告敗
    訴部分，其假執行之聲請，亦失所附麗，均應併予駁回。
九、本件事證已臻明確，兩造其餘之攻擊、防禦方法，核與判決
    結果不生影響，爰毋庸一一論述，併此敘明。
十、據上論結，本件原告之訴，為一部有理由，一部無理由，依
    民事訴訟法第79條、第85條第2項，判決如主文。
中    華    民    國     97    年    1    月    30    日
                     民事第十二庭
                        審判長法  官  陳駿璧
                              法  官  王仁貴
                              法  官  陳邦豪
正本係照原本作成。
被告不得上訴。
原告如不服本判決，應於收受送達後20日內向本院提出上訴書狀
，其未表明上訴理由者，應於提出上訴後20日內向本院補提理由
書狀（均須按他造當事人之人數附繕本）上訴時應提出委任律師
或具有律師資格之人之委任狀；委任有律師資格者，另應附具律
師資格證書及釋明委任人與受任人有民事訴訟法第466條之1第1
項但書或第2項（詳附註）所定關係之釋明文書影本。
中    華    民    國    97    年    1     月    30    日
                              書記官  李佳樺
附註：
民事訴訟法第466條之1（第1項、第2項）：
對於第二審判決上訴，上訴人應委任律師為訴訟代理人。但上訴
人或其他法定代理人具有律師資格者，不在此限。
上訴人之配偶、三親等內之血親、二親等內之姻親，或上訴人為
法人、中央或地方機關時，其所屬專任人員具有律師資格並經法
院認為適當者，亦得為第三審訴訟代理人。


司法院資訊處製作；財團法人民間司法改革基金會備份。
